【裁判字號】    90,訴,3
【裁判日期】    900925
【裁判案由】    貪污
【裁判全文】
福建金門地方法院刑事判決                                九十年度訴字第三號
    公  訴  人  福建金門地方法院檢察署檢察官
    被      告  丙○○
    選任辯護人  丁○○
右列被告因貪污案件，經檢察官提起公訴（八十九年度偵字第三七四號），本院判決
如左：
    主  文
丙○○依據法令從事公務之人員利用職務上機會，詐取財物，處有期徒刑參年陸月，
褫奪公權參年。
    事  實
一、丙○○自民國（下同）八十二年一月三十日起，任職福建省金門縣稅捐稽徵處助
    理稅務員，係依法令從事公務之人員。而自八十三年一月一日起，財政部基於金
    門縣地區已解除戰地政務，而公告開徵營利事業所得稅（以下簡稱「營所稅」）
    ，並將稽徵事務，授權委託金門縣稅捐稽徵處代為徵收，並適用擴大書面審查核
    科，而丙○○受指派辦理金門地區（第一服務區）營業人申報年度營所稅之收件
    及查審申報書面資料之業務。緣甲○○自八十二、三年間起，以聯盛營造廠名義
    向外承攬工程業務時，因不諳稅務法令及記帳申報，乃委請世交同業之子丙○○
    負責為聯盛營造廠按月記帳及處理申報營所稅之事宜，約定每月以新台幣（下同
    ）三千元做為丙○○處理記帳及報稅費用，並每隔半年合併一次給付費用一萬八
    千元。詎八十四年二月至四月間某日，丙○○明知甲○○不諳稅務及報稅事項，
    深知縱若向甲○○虛偽誇張應繳交營所稅金額，甲○○亦無從求證或核算，若藉
    詞節稅為由，向甲○○訛詐錢財，而其又身兼收件及查審該報稅案件業務，甲○○或他人亦無從識破其意圖，竟意圖為自己不法之所有，利用擴大書面審查之機
    會，製作乙份有關於聯盛營造廠八十三年度所有承攬工程之金額、應繳納稅捐及
    甲○○與己○○各應分擔繳納八十三年度聯盛營造廠營所稅之計算清單，向甲○○施用詐術，並佯稱：聯盛營造廠原應繳納八十三年度營所稅，高達二百二十二
    萬二千九百七十七元，經其核算幫忙節稅後，僅需繳納四十九萬九千四百五十五
    元而已等語，並以可幫甲○○節稅一百七十餘萬元為藉口，向甲○○索取二十五
    萬元之額外報酬。而甲○○因不懂稅務法令及事後見丙○○於八十四年五月二日
    代聯盛營造廠申報八十三年度營所稅結算申報書，並由丙○○委託不知情之乙○○代為遞件予丙○○收件，而營所稅結算申報書內，記載只需繳交四十九萬九千
    四百五十五元之營所稅，亦未遭退件補繳補報情事，致甲○○陷於錯誤而誤以為
    丙○○確實已為其節稅一百七十餘萬元，乃於八十四年八月一日簽發票號一四四
    六五八號、金額二十五萬元之金門縣農會信用部支票乙紙予丙○○收領，作為酬
    謝，丙○○音而詐欺得逞，丙○○嗣於八十六年五月間得知財政部台灣省北區國
    稅局，將於金門縣設立金門服務處，並於八十六年七月一日設立完成，接管金門
    縣營所稅之稽徵。八十九年初，因甲○○與人有房屋工程尾款糾紛涉訟，遭人檢
    舉逃漏稅捐，經福建省調查處調卷查核，發覺有異而主動偵辦，而時已任職財政
    部台灣省北區國稅局金門服務處之丙○○唯恐東窗事發，乃於八十九年十月十七
    日自臺灣土地銀行金門分行帳戶內提領四十萬元現款，於八十九年十月十八日親
    送至甲○○處退還前開贓款等。
二、案經法務部調查局福建省調查處移送福建金門地方法院檢察署檢察官偵查起訴。
    理  由
一、訊據被告丙○○對於曾收取甲○○二十五萬元之事實，坦承不諱，雖矢口否認有
    向甲○○施用詐術之犯行，於本院九十年六月八日審理中辯稱：「（問：為何要
    在案發退還甲○○四十萬元？）因為甲○○在路上告訴我，因為他跟我哥哥有工
    程上的糾紛，我哥哥又去檢舉甲○○逃漏稅，如果害得你沒有工作請不要埋怨我
    ，所以我就將歷年來所收得甲○○服務的車馬費三十幾萬元加計利息，粗估約四
    十萬元還給甲○○，因未按國稅局內規，可以幫忙民眾申請填寫資料，但不得收
    取任何費用，我又收了費用才退還，因怕影響我的升遷與考績，甲○○從八十二
    年起就開始找我代寫，直到八十六年止，費用是甲○○每半年開壹張壹萬八千元
    的支票供我兌領，二十五萬元部分，是申報瑞豐、大有、萬有營造的代寫費」云
    云。然查：
   （一）、被告丙○○於偵查中供稱：伊僅單純負責營所稅之收件，並無初步審查
           之權限，自無何利用職務之機會詐欺。伊於八十三年至八十五年底為聯
           盛營造廠甲○○代為填寫每二月一次的營業稅申報書，並未代聯盛營造
           廠記帳，甲○○支付伊代填寫申報書之費用每月三千元，每半年付一次
           ，其中有一半金額是付給代為送件之乙○○。經伊看過調查處所提示之
           聯盛營造廠八十三年、八十四年營所稅試算表，確係伊親筆所寫無誤，
           該張八十三年試算表仍在八十四年四月底『申報前』所寫，詳細日期記
           不清楚，聯盛營造廠八十三年度開立發票之銷項收入總金額為四千零五
           十二萬四千三百七十五元，伊幫甲○○試算應收營業稅（依百分之五計
           算）二百餘萬元，因自為筆誤寫成營業稅，應收二百二十二萬二千九百
           七十七元。但伊有記明應實繳金額四十九萬九千四百五十五元，在將該
           張試算表交給甲○○後並未多談。而在八十四年四月底五月初幫聯盛營
           造廠填寫八十三年度營所稅結算申報書，應交之營所稅款亦為四十九萬
           九千四百五十五元，並未以幫甲○○節稅一百七十餘萬元為由，向王振
           伯要求二十五萬元之酬勞，是甲○○認為渠幫他填寫結算申報書多時，
           辛苦備至，乃主動餽贈給伊的，當時曾推辭不取，但礙於甲○○情面，
           才勉強予以收受兌現等云云（參偵卷第五、六頁）。被告丙○○就二十
           五萬元之取得原因，已與本院審理中之供述，前後矛盾。
   （二）、證人戊○○於偵審中證稱：「（問：本地區何時開徵營所稅？）八十三
           年一月一日開徵，八十四年一月二十至三月三十日申報，當時國稅局委
           由稅捐處收件，稅捐處指派伊與丙○○辦理收件。（問：收件後如何處
           理？）收件後蓋章，渠等就依據擴大書審審理辦法計算書內金額及計算
           數據有無錯誤或漏填，（問：擴大書面審查性質為何？）擴大書面審查
           是以民眾就前年營業收入（八十四年申八十三年的），業者自行申報全
           年的獲利（即淨額），且在有統一收據的情形下，依財政部訂頒的收費
           標準申報，要有申報書及收據，收件的時候只審查申報之金額是否符合
           規定，金額是否有漏載，但收件並沒有表示開徵，八十六年就有審查，
           八十六年五月份北區國稅局始有派人來，並洽談辦理移交事宜，在國稅
           局來之前，伊與丙○○僅針對已收件部分書面審查，看看是否有逃漏稅
           ，審查沒有問題的時候就由我們來開徵，但後來國稅局接手我們就沒有
           再做開徵，當時負責這項業務只有我與被告丙○○二人，業務繁重。初
           審沒問題就可過關送分類歸位，在國稅局八十六年七月一日才在金門縣
           成立服務處，並將先前所收營所稅資料交給國稅局，由其作查帳工作等
           語以觀（分參偵卷第一二三、一二四頁及本院九十年九月四日之審理筆
           錄），被告丙○○確實負有審查之義務，而非被告所辯單純之收件工作
           ，進而，倘如被告所言僅單純收件不負責審查，何需透過不知情之第三
           人乙○○代為遞件予自己收件？又被告丙○○於本院九十年九月四日之
           審理中供稱：當時伊與證人戊○○，並沒有進行實質的審查，實質審查
           是我八十九年調職到國稅局才知悉此項業務，且當時並沒有作開徵，因
           為渠等並無此專長，同時也沒有學，所以不知道如何開徵，就將案子停
           擺著，到國稅局接手業務均沒有開徵任何案件等語，被告丙○○與證人
           戊○○對於營利事業所得稅，至國稅局接手業務止未開徵，僅係單純無
           開徵營所稅之審核專業而未開徵，仍具審查之義務。
    （三）、而證人甲○○分別於偵查及本院審理中具結證稱：「（問：你與己○○
            合夥經營聯盛營造廠，而向金門縣稅捐稽徵處申報八十四年度營業稅、
            營利事業所得稅係由何人申報？）聯盛營造廠負責人係己○○，但以該
            營造廠名義所施作之工程大部分係伊承包，所以向稅捐處報稅係我以蔡
            世祥名義申報，但因僅有小學程度，不懂報稅，稅務申報係委請稅捐處
            之稅務員丙○○代筆，並由他本人收件。（問：與丙○○係何關係？陳
            某代你報稅有無收受報酬？）伊與丙○○之父親相熟，其父也是從事土
            木包工業，曾有合作關係，故與陳某亦相熟。自八十三年至八十七年委
            請其代為報稅均有交付每月三千元記帳費之報酬（半年付一次總數），
            尚於八十四年八月二十一日付給丙○○二十五萬元。（問：為何在八十
            四年八月二十一日要付二十五萬元給丙○○？）因丙○○於同年二至四
            月間（詳細日期記不清）拿來一張其親筆所寫聯盛營造廠八十三年度營
            業所得試算表，表示營造廠原應繳稅額為二百二十二萬二千九百七十七
            元，經其本人幫忙後，伊只須交九萬五千二百四十六元，己○○則只須
            交四十萬四千二百零九元，省了一百七十餘萬元，故向伊要求酬勞，並
            表示幫伊節了很多稅，看要給其多少，如果十萬八萬，就不必了，最後
            其表示要二十五萬，所以才在同年八月開立支票乙紙，並給付其二十五
            萬元的酬勞。調查處後來就約談伊，叫伊將八十三、四、五、六年所有
            資料拿到處裏到報，始去找己○○拿資料，調查處從裡面的一張試算表
            查得此案，發現要繳二百多萬為何繳四十幾萬而已，伊遂將丙○○收受
            二十五萬元的節稅報酬說出來（分參偵卷第十六頁背面至十八頁背面、
            本院九十年三月二十七日及同年六月八日之審理筆錄）。
    （四）、另證人乙○○於偵查中則證稱：（問：是否認識丙○○？如何認識？）
            係於八十二年底經朋友介紹認識，丙○○當時係金門稅捐處稅務員。在
            八十三年初原在金門政大會計事務所任職之馬金蓮小姐離職後，在我的
            捷登行租了一套辦公桌椅代人記帳。丙○○曾來找馬小姐，伊與丙○○
            熟識後，丙○○有委請伊代為送件，丙○○寫好後因其在稅捐處工作，
            不好直接送件，所以委請伊代為送件，送件酬勞每半年約八、九千元。
            八十三、八十四年比較密切，每兩個月都要送件（分參偵卷第二十七、
            八十四頁）。
    （五）、復有被告丙○○所計算書寫之八十三年度聯盛營造廠營利事業所得稅之
            計算清單影本、證人甲○○簽發交付予被告丙○○收領兌現之金門縣農
            會信用部支票影本及被告丙○○為證人甲○○代算書寫並申報之聯盛營
            造廠八十三年度營利事業所得稅結算申報書影本乙份（收件者為被告陳
            清福）等各附卷足佐，雖被告丙○○辯稱：該二十五萬元支票係甲○○
            酬謝其辛勞之酬金，非詐騙所得，而縱屬詐欺所得之贓款，當不至於以
            自己名義提示兌現，致暴罪跡云云。惟被告丙○○於案發時，係任職金
            門縣稅捐稽徵處助理稅務員，復奉指派負責金門縣報稅義務人申報營利
            事業所得稅之收件兼初步查審業務，又於代聯盛營造廠核算及申報八十
            三年度營利事業所得稅結算申報書後，委託不知情之乙○○代為遞件到
            金門縣稅捐稽徵處予被告丙○○收件蓋章，以其深知金門地區於八十三
            年起，經財政部正式公告開徵營利事業所得稅時，金門地區甚少營業報
            稅義務人知悉結算及申報方式，更遑論根本不懂稅務之證人甲○○，被
            告丙○○竟趁此機會，利用自身任職金門縣稅捐稽徵處及職司辦理金門
            地區營利事業所得稅之收件及初步查審等職務之便，藉機向甲○○訛稱
            可幫其節稅一百七十餘萬元應繳稅金，甲○○見被告丙○○幫其核算申
            報結算書內填載應繳稅金，亦如被告丙○○所訛稱之金額，送件後復未
            曾遭退件或通知補報，誤以為被告丙○○所稱屬實，而讓其節稅百餘萬
            元。且事實上甲○○實際應繳交之營所稅為四十九萬九千四百五十五元
            ，有金門縣稅捐稽徵處八九稅工字第一二九八號函（參偵卷第四十九、
            五十頁）及財政部台灣省北區國稅局金門服務處務北區國稅金門審第九
            ０二一九七八號函在卷可稽，是甲○○確因誤信被告丙○○所言，始陷
            於錯誤而給付二十五萬元之酬勞金自明。
二、綜上所述，被告丙○○任營業者申報營所稅之收件兼初步查審職務，是否能如其
    訛稱之節稅，當知之甚詳，且財政部命金門縣稅捐稽徵處兼辦營所稅之稽徵業務
    後，金門縣稅捐稽徵處礙於人力及業務熟悉度之因素，根本無從擔任對於申報營
    所稅之營業納稅義務人所申報資料，為事後查帳審核工作，直至八十六年七月一
    日起，國稅局始在金門地區設立服務處，此亦為被告丙○○所供陳，接辦所有之
    前委託金門縣稅捐稽徵處辦理之課徵營所稅業務，故之前階段，被告丙○○既代
    甲○○核算填寫記載八十三年度聯盛營造廠營所稅結算申報書完畢，復輾轉委請
    不知情之乙○○代為遞件予被告丙○○收件兼初步查審工作，又熟知申報稅務應
    注意事項，自無被退件或補件之顧慮，其趁此職務之機會，向不知稅務及申報之
    甲○○以可幫其節稅百餘萬元藉詞，訛詐索取不法酬金，過程或事後，亦無因遭
    人檢舉、被審查或查帳時發現之可能，則被告丙○○基此認知，收受甲○○經其
    訛詐後，陷於錯誤所交付之支票乙紙，自可由其兌現提示，而無後顧之憂，乃屬
    必然。況被告丙○○自承每半年由甲○○處獲取一萬八千元之車馬費（相當每月
    三千元），雖辯稱其不願意收取，但礙於甲○○情面，才勉為收取等云，惟被告
    丙○○既身為從事稅務職務之公務員，自應謹慎將事，雖可基於便民及助人之美
    意而代為處理申報結算，但於收取所謂車馬費等，理應迴避婉拒或堅拒，被告丙○○也未拒絕其所謂之車馬費而收受，復又收受與車馬費，顯然不相當之二十五
    萬元之酬謝，則其所收取兌現之二十五萬元支票，若係僅止於酬謝被告丙○○之
    辛勞而已，顯然與事理不符，再衡諸常情，被告丙○○既然自稱甲○○所給付每
    半年一萬八千元之車馬費，均有婉拒不成，才勉予接受，然遠超過該金額之二十
    五萬元，依被告丙○○所供述狀況，甲○○必知將遭被告丙○○嚴厲拒絕，而依
    被告丙○○所言之前情狀，被告丙○○亦應已收受甲○○所給付之定期車馬費為
    由，而不敢再予以收受，方如被告丙○○於偵查時所陳述其為人行徑，惟被告丙○○既未拒絕而予以收取，足徵，被告丙○○之所以於收取甲○○所付之定期車
    馬費外，額外再收受與常情顯不該當之二十五萬元，顯然與所謂酬謝金，難以相
    比擬，縱被告丙○○事後已歸還甲○○，仍無解於罪責之成立。又被告丙○○辯
    解收取系爭二十五萬元，是屬甲○○自願餽贈酬謝乙情，既非可採，已如前述，
    則被告丙○○上開所辯解，顯為事後卸責之詞，不足採信，本案被告丙○○之犯
    行明確洵堪認定，應依法論科。
三、核被告丙○○所為，係犯貪污治罪條例第五條第一項第二款之利用職務上之機會
    詐取財物、刑法第三百三十九條第一項之詐欺取財罪，所犯詐欺罪名部分，並應
    依刑法第一百三十四條第一項之規定，加重其刑，然因所犯貪污治罪條例第五條
    第一項第二款之罪名，為刑法第三百三十九條第一項及第一百三十四條第一項之
    特別規定，且有特別法與普通法之法規競合關係，僅適用貪污治罪條例之特別法
    罪名，不另論處刑法普通詐欺罪名。而被告行為後，貪污治罪條例業於八十五年
    十月三日修正公布，修正前第五條第一項第二款之法定本刑為七年以上有期徒刑
    、得併科新臺幣二百萬元以下罰金，該條修正後之法定刑為七年以上有期徒刑、
    得併科新臺幣六千萬元以下罰金，比較修正前後貪污治罪條例第五條第一項第二
    款之規定，以修正前之法律有利於被告，依刑法第二條第一項但書規定，應適用
    最有利於被告之修正前貪污治罪條例第五條第一項第二款規定。爰審酌被告身為
    公務人員，理應潔身自愛，竟利用職務詐取不法利益，惟考量案發當時被告初任
    公職，涉事未深而一時利益薰心所致，且被告能於偵查中主動將詐得款項返還於
    被害人甲○○，良心未岷，本院認宣告法定最低度之刑即有期徒刑七年以上，猶
    嫌過重，其犯罪之情狀，尚非全無可憫之處，應依刑法第五十九條之規定，減輕
    其刑如主文所示之刑，以資懲儆。末依被告犯罪之性質，併依貪污治罪條例第十
    七條之規定，宣告褫奪公權三年。
據上論斷，應依刑事訴訟法第二百九十九條第一項前段，修正前貪污治罪條例第五條
第一項第二款、第十七條、刑法第十一條前段、刑法第二條第一項、第五十九條，判
決如主文。
本案經檢察官林圳義到庭執行職務
中    華    民    國      九十        年      九      月    二十五    日
                                  福建金門地方法院刑事庭
                                          法  官  吳振富
右正本證明與原本無異。
如不服本判決，應於判決送達後十日內，向本院提出上訴狀。
                                          書記官   許永溪
中    華    民    國      九十        年      九      月      二十五  日


司法院資訊處製作；財團法人民間司法改革基金會備份。
